臺灣高等法院刑事判決
110年度上訴字第3123號
上  訴  人  
即  被  告  謝富成




選任辯護人  許瑞榮律師
上列上訴人即被告因違反藥事法案件，不服臺灣新北地方法院11
0年度訴字第121號，中華民國110年9月1日第一審判決（起訴案
號：臺灣新北地方檢察署109年度偵字第29137號），提起上訴，
本院判決如下：
    主  文
原判決撤銷。
謝富成無罪。
    理  由
一、公訴意旨略以：被告謝富成明知MDPHP（Methylenedioxy-al
    pha-Pyrrolidinohexano-phenone）具類似第二級毒品卡西
    酮之藥理作用，足以影響人類生理機能，屬於藥事法規範之
    藥品，依藥事法第39條第1項規定，進口時應先向衛生福利
    部（下稱衛福部）申請查驗登記，經核准發給藥品許可證後
    始得輸入，如未經核准擅自輸入，即屬藥事法第22條所稱禁
    藥，竟基於輸入禁藥之犯意，未經衛福部許可，即於民國10
    7年5月、6月間某日，在不詳地點，以不詳設備連結網際網
    路，向不知名之網路賣家訂購含有MDPHP之粉末1包（含包裝
    袋1只，淨重594.27公克，驗餘淨重591公克），使該賣家自
    中國大陸地區寄送收件人為「謝富成」、收件地址為「新北
    市○○區○○路000號1樓」、內含MDPHP粉末1包之郵件，並利用
    不知情之快遞人員將上揭含有MDPHP粉末1包之郵件自中國大
    陸地區運輸進入我國境內。嗣該郵件包裹於107年7月5日11
    時15分許抵達我國財政部關務署臺北關（下稱臺北關），此
    間經臺北關人員檢查後認上開郵件疑似毒品而查扣，移送法
    務部調查局航業調查處基隆調查站（下稱基隆調查站）調查
    ，並經送法務部調查局以化學呈色法、氣相層析質譜法鑑定
    ，檢出含有MDPHP成分，因認被告涉犯藥事法第82條第1項之
    輸入禁藥罪嫌等語。
二、按犯罪事實應依證據認定之，無證據不得認定犯罪事實；又
    不能證明被告犯罪或其行為不罰者，應諭知無罪之判決，刑
    事訴訟法第154條第2項、第301條第1項，分別定有明文。再
    按認定不利於被告之事實，須依積極證據，苟積極證據不足
    為不利於被告事實之認定時，即應為有利於被告之認定，更
    不必有何有利之證據，最高法院30年上字第816號判例可資
    參照。
三、復按犯罪事實之認定，係據以確定具體刑罰權之基礎，自須
    經嚴格證明，故其所憑之證據不僅應具有證據能力，且須經
    合法之調查程序，否則即不得作為有罪認定之依據。倘法院
    審理之結果，認為不能證明被告犯罪，而為無罪之諭知，即
    無刑事訴訟法第154條第2項所謂「應依證據認定」之犯罪事
    實之存在。因此，同法第308條前段規定，無罪之判決書只
    須記載主文及理由，且其理由之論敘，僅須與卷存證據資料
    相符，復與經驗法則、論理法則無違即可，所使用之證據亦
    不以具有證據能力者為限，即使不具證據能力之傳聞證據，
    亦非不得資為彈劾證據使用，以供法院綜合研判形成心證之
    參考。故無罪之判決書，就傳聞證據是否例外具有證據能力
    ，本無須於理由內論敘說明（最高法院100年度台上字第298
    0號判決意旨可參）。被告既經本院認定無罪（詳後述），
    本判決即不再論述所援引有關證據之證據能力，先予敘明。
四、公訴意旨認被告涉犯前開藥事法罪嫌，無非係以被告之自白
    、臺北關扣押貨物收據及搜索筆錄、基隆調查站扣押物品目
    錄表、國際特快專遞郵件詳情單、法務部調查局107年7月19
    日調科壹字第00000000000號鑑定書、扣案包裹照片（見偵
    卷第23至31、44至45頁）等為其主要依據。
五、訊據被告固坦承於上開時間，未經許可自大陸地區輸入含有
    MDPHP成分粉末進入我國之事實（見本院卷第55、88頁）並
    有公訴意旨所舉上述各項證據在卷可證，勘信屬實。惟：
　㈠有關禁藥項目之決定，既具有國際性、政策性及機動性之考
    量，並非立法者所能事先掌握，實有必要授權由行政機關因
    應變化而為決定。藥事法第82、83條犯罪構成要件之禁藥究
    何所指，法未明白規定，係藉由中央衛生主管機關以行政命
    令加以補充，為空白刑法之一種。而查MDPHP係經行政院於1
    08年11月15日以院臺法字第1080035495號函公告新增為毒品
    危害防制條例第2條第2項第3款所列管第三級毒品；迄同年1
    2月5日方經行政院以院臺衛字第1080038834號函公告新增為
    管制藥品管理條例第3條第2項所列管第三級管制藥品，分別
    有上開行政院函文2份在卷可稽（見原審卷第55至61頁、原
    審審訴字卷第50至56頁），依行為時空白刑法填補之事實適
    用法律，MDPHP於108年12月5日公告前，既尚未經政府公告
    列為管制藥品管理，且亦無證據可認屬藥事法所規範之藥品
    ，縱被告於107年間有輸入含MDPHP成分粉末之行為，其行為
    時因MDPHP非屬藥事法所規範藥品，非屬偽藥或禁藥，依罪
    刑法定原則，顯難以藥事法第82條第1項輸入禁藥罪相繩。
　㈡本案查扣之不明粉末1包含MDPHP成分，MDPHP具類似第二級毒
    品卡西酮之藥理作用，應以藥品列管等情，且被告前於104
    年間即有共同販入含有第二級毒品甲氧基甲基卡西酮之粉末
    、含有第三級毒品硝甲西泮之藥錠，再與市售之發泡錠磨成
    粉末依比例混和後，置於鋁箔包裝袋內封裝欲販售之犯行，
    經原審以104年度訴字第855號判決認構成販賣第二級毒品未
    遂罪，判處有期徒刑1年9月，並經本院以105年度上訴字第3
    36號判決駁回上訴確定等情（下稱甲案），固分別有法務部
    調查局107年7月19日調科壹字第00000000000號鑑定書、原
    審104年度訴字第855號判決及本院被告前案紀錄表各1份在
    卷可參（見偵卷第44、48至54頁、原審卷第12至14頁）。惟
    被告行為時，MDPHP成分尚未經列管第三級毒品或第三級管
    制藥品，已見前述；被告所犯甲案之毒品，又係第二級毒品
    甲氧基甲基卡西酮及第三級毒品硝甲西泮，與本案之MDPHP
    並非相同，準此，以被告曾犯甲案之經驗事實，是否即足以
    推斷被告於本案行為時早已知悉卡西酮類毒品或藥品屬違禁
    物，且亦應對於該類物質會對人體產生上述藥理作用有所瞭
    解，均屬有疑，是以上揭證據均難遽予推認被告輸入本案含
    有MDPHP之粉末1包時，即具有輸入禁藥之主觀犯意。
六、綜上所述，原審審理後，認被告犯輸入禁藥罪而予以論罪科
    刑，尚有未洽。被告上訴意旨雖未指摘及此，僅辯稱其並無
    輸入禁藥之故意，係涉犯藥事法第82條第3項之過失輸入禁
    藥罪嫌云云，同有誤認，然原判決既有上開違誤，自屬無可
    維持，應由本院將原判決撤銷，改諭知為無罪之判決。
七、末按違禁物係指依法令禁止製造、運輸、販賣、持有及行使
    之物而言。藥事法對偽藥及禁藥，並無禁止持有規定，則除
    其他法令另有禁止製造、運輸、販賣、持有及行使規定外，
    偽藥及禁藥，並非均屬違禁物（最高法院85年度台上字第45
    45號判決意旨參照）。扣案含有MDPHP成分之粉末1包（含包
    裝袋1個，驗餘淨重591公克），經海關移請調查局偵辦後，
    基隆調查站於110年3月2日辦理扣押物入臺灣新北地方檢察
    署贓物庫，未經主管機關依藥事法第79條第1項規定沒入銷
    燬乙節，有臺北關110 年5月3日北普松字第1101021438號函
    1份存卷可憑（見原審卷第79頁），揆諸前揭說明，扣案含M
    DPHP成分之粉末既非違禁物，被告又經本院判決無罪，此部
    分無從併與宣告沒收，而應由檢察官另行卓處，附此敘明。
據上論斷，應依刑事訴訟法第369條第1項前段、第364條、第301
條第1項前段，判決如主文。
本案經檢察官陳怡廷提起公訴，被告提起上訴後，檢察官楊四猛
到庭執行職務。
中　　華　　民　　國　　111 　年　　1 　　月　　25　　日
                  刑事第二十一庭審判長法　官　林怡秀
                              　　    法　官　蔡羽玄
                              　      法　官　胡宜如
以上正本證明與原本無異。
檢察官如不服本判決，應於收受送達後20日內向本院提出上訴書
狀，其未敘述上訴之理由者並得於提起上訴後20日內向本院補提
理由書（均須按他造當事人之人數附繕本）「切勿逕送上級法院
」。
                                      書記官　黃芝凌
中　　華　　民　　國　　111 　年　　1 　　月　　25　　日